【裁判字號】    92,上更(一),40
【裁判日期】    920617
【裁判案由】    妨害自由
【裁判全文】
臺灣高等法院臺中分院刑事判決                  九十二年度上更(一)字第四號
    上  訴  人
    即  被  告  甲○○
                乙○○
                己  ○
右上訴人等因妨害自由案件，不服臺灣彰化地方法院中華民國八十八年八月二十四日
第一審判決（民國八十八年度訴字第三○五號，起訴案號：臺灣彰化地方法院檢察署
民國八十八年度偵字第五五號），提起上訴，經判決後，由最高法院第一次發回更審
，本院判決如左：
    主      文
原判決關於甲○○、乙○○、己○部分撤銷。
甲○○共同以非法方法，剝奪人之行動自由，處拘役拾日。如易科罰金，以佰元
折算壹日。
乙○○、己○共同以非法方法，剝奪人之行動自由，均累犯，各處拘役拾伍日。如
易科罰金，均以佰元折算壹日。
    事      實
一、乙○○曾於民國（下同）八十四年間因違反麻醉藥品管理條例案件，經臺灣嘉義
    地方法院判處有期徒刑一年八月，緩刑四年確定，嗣於八十六年間因再犯麻醉藥
    品管理條例案件，經同院判處有期徒刑四月確定，並於八十七年一月十四日執行
    完畢，而前案之緩刑亦被撤銷，自八十七年一月十五日起接續執行，而於八十七
    年十一月五日獲准假釋出獄，假釋期間應至八十八年八月十一日方行屆滿，尚在
    假釋期間內；己○曾於八十一年間因犯妨害家庭、麻醉藥品管理條例案件，經本
    院判處有期徒刑三年十月確定，甫於八十六年八月二十七日執行完畢。甲○○曾
    因違反電信法案件，經台灣嘉義地方法院於八十六年十二月十六日判處有期徒刑
    六月，緩刑五年確定，尚在緩刑期中；上揭三人均有刑案前科，均仍不知悔改。
二、緣戊○○於八十七年九月中旬向丁○○（另經檢察官不起訴處分）借款新臺幣（
    下同）五十萬元遲未償還，致丁○○心有不滿；同年十二月四日，丁○○駕駛車
    牌ＯＬ─二六○九號賓士自小客車，搭載員工甲○○、乙○○，另員工己○則駕
    駛車牌ＴＬ─九五三一號廂型車搭載另一不詳姓名之成年男子尾隨於後，自嘉義
    縣驅車北上欲往苗栗縣，惟途經彰化縣境時，丁○○起意欲向戊○○索債，經以
    行動電話向友人楊日行探知戊○○目前在其女友楊美枝所經營位於彰化縣和美鎮
    ○○路○段一七三號「妮婕國際美容公司」店內時，乃轉道前來附近守候，同日
    下午十二時四十分許，戊○○自該店後門步出，丁○○見狀驅車向前，欲向戊○○索討債務，戊○○不予理會，丁○○遂命甲○○、乙○○二人下車去攔阻，旋
    駕車離去片刻，戊○○竟乘吳、林二人走近身來，全無防備之際，基於傷害故意
    之概括犯意，猝然出拳連續擊中二人之口臉部位，致甲○○受有左下口唇部撞傷
    一處（0.5×0.5公分，粘膜下出血、表皮剝脫）、乙○○則受有左上唇部撞傷二
    處（1×0.5公分、0.8×0.7公分，腫脹、粘膜下出血、表皮剝脫），吳、林二人
    遽然受襲創痛，憤而萌生報復之念，戊○○卻旋即返身竄入同路段一七一號後門
    未關之民宅屋內，但因該戶前門關閉，致在屋內為吳、林二人所追及，並強行將
    之拖往屋外，適己○駕駛廂型車亦趕到，己○及車上不詳姓名成年男子見狀下車
    前來幫忙，其等四人遂基於共同犯意聯絡，一同趨前毆打戊○○（傷害部分未據
    告訴）並將之強行推入廂型車內，而以強暴方法剝奪戊○○之行動自由；此時，
    楊美枝在旁攔阻，甲○○乃以加害戊○○生命之事出言恫嚇楊美枝稱：「報案呀
    ！報案呀！妳若報案，我就讓他（指戊○○）有去無回」等語，致楊美枝因而心
    生畏懼致生危害於安全，而不敢攔阻，任廂型車離去，然楊美枝之妹楊美芳業以
    電話報警；己○駕車沿彰草路車行不過數百公尺，即遇丁○○駕車返回，兩車錯
    車之際暫停時，戊○○趁左後車門打開之際，掙脫跳車而逃，適彰化縣警察局和
    美分局大霞派出所巡邏警車獲報駛近，己○等人遂不敢再行追逐，任由戊○○倉
    皇而去，前後計剝奪戊○○行動自由約十分鐘。
三、案經戊○○、甲○○、乙○○分別訴請彰化縣警察局和美分局報請臺灣彰化地方
    法院檢察署檢察官偵查起訴。
    理      由
一、訊據上訴人即被告甲○○、乙○○、己○等均矢口否認右揭事實，甲○○、乙○○均辯稱，當日老板丁○○從嘉義要到苗栗去工作，順道欲找戊○○商討債務，
    戊○○出門時，丁○○開車窗叫他，他不理，老板才叫伊二人下車去叫他，他就
    打人，並拿用布包著像槍之東西，追打彼二人，剛好己○的車開到，彼二人就上
    車往派出所去，戊○○則開車追到派出所外面，才行離去，彼二人並沒有強押戊○○云云。己○辯稱，其並無強押戊○○，其只是開車跟在老闆的轎車後面，看
    到乙○○、甲○○衝到其車旁，並爬上其車，促其快速開走，否則會被打死，其
    才開車到派出所報案等語。
二、(一)經查，被告甲○○、乙○○、己○夥同另一不詳姓名男子共同強押戊○○之事
    實，業據被害人戊○○指述綦詳，並據證人楊美枝、楊美芳於警訊偵查及審理中
    證述甚明；證人即彰化縣和美鎮○○路○段一七一號住戶施心梅亦證稱：「我在
    樓上，聽到樓下有人由後門衝進來，我下來看時，全部的人就往前門出去了，當
    時他們打開門出去」等語，與被害人戊○○指述追逐之情節相符；再參諸自「彰
    化縣和美鎮○○路○段一七三號」到達「彰化縣警察局彰化分局莿桐派出所」，
    車程一般只需十分鐘，彰化縣警察局和美分局勤務指揮中心受理各類案件紀錄表
    所載，本件報案時間為八十七年十二月四日十二時五十分（見偵查卷第四十頁）
    ，並經承辦警員黃抹源到庭證述報案時間並無不實（見本院卷第四十九頁），被
    告等係遲至同日十四時三十分始至彰化縣警察局彰化分局莿桐派出所，除證人孫
    正良、庚○○、丙○○結證甚明外（見偵查卷第三十五頁、本院卷第一二九至一
    三二頁），復有「彰化縣警察局和美分局大霞派出所查證報告」（見偵查卷第二
    十三頁）等附卷可稽，足堪認定被告甲○○、乙○○、己○及丁○○供述，當日
    被戊○○開車自後追逐，係直接避逃至莿桐派出所之辯詞，並不足採，其間，顯
    已推演串證後，方前往派出所報案；稽上諸情，被告甲○○、乙○○、己○所辯
    亦顯不足採。
    (二)至於戊○○未前往大霞派出所說明，而捨近求遠另向臺灣省政府警政廳刑事警
      察大隊報案，乃其個人之取捨，不能遽認所指訴者屬虛罔。本件被害人向勤務
      指揮中心報案時間為八十七年十二月四日十二時五十分，勤務中心於十三時三
      十分許通知大霞派出所，被告等於同日十四時三十分向莿桐派出所報案，已如
      前述，則被害人戊○○及楊美枝、楊美芳所供之案發報案時間所述雖有不同，
      自以警局之紀錄及警員之證詞為可採，本件發生及報案時間，並無矛盾之處。
      另證人孫正良所填當日十四時至十六時在所值班無事故之記載，究係指所內或
      所外無事故，何種情形謂之事故，並無明載，要不能遽認係指無發生刑事案件
      。另戊○○、楊美枝、楊美芳所指之有無聽到槍聲，有無被搶行動電話，現場
      有無鐵欄杵等等，雖與查證結果不符，然查證無結果，並非即屬無該事實，不
      能因此即認定，被告等無妨害自由之事實。
    (三)綜上所述，被告等人之事證已甚明確，其等三人所辯無非飾卸之詞，均非足採
      ，其等犯行洵堪認定。
三、核被告甲○○所為，係犯刑法第三百零二條第一項、第三百零五條之妨害自由等
    罪，所犯二罪間，有方法結果之牽連關係，應從一重之第三百零二條第一項之罪
    處斷；另核被告乙○○、己○所為，係犯刑法第三百零二條第一項之妨害自由罪
    。被告甲○○、乙○○、己○與另一不詳姓名男子間，關於刑法第三百零二條第
    一項之妨害自由犯行，有犯意連絡與行為分擔，均為共同正犯。被告乙○○前於
    八十六年間因犯麻醉藥品管理條例案件，經法院判處有期徒刑四月確定，並於八
    十七年一月十四日執行完畢；被告己○前曾於八十一年間因犯妨害家庭、麻醉藥
    品管理條例案件，經法院判處有期徒刑三年十月確定，甫於八十六年八月二十七
    日執行完畢；凡此均有該署刑案資料查註紀錄表附卷可稽，其二人（即被告乙○○、己○）於五年之內再犯本案之罪，均係屬累犯，應依法加重其刑。原審予以
    論罪科刑，固非無見，惟查，本件犯罪動機乃為討債，且被害人被妨害自由亦僅
    十分鐘，而妨害自由之手段亦非劇烈，且係被害人戊○○先行毆傷被告等，故原
    審予以科處五月至六月之有期徒刑，誠嫌失入，上訴人等上訴意旨，否認犯罪，
    固無理由，然原審判決既有未當，自應由本院予以撤銷改判。茲審酌被告等之上
    開犯罪之動機、手段，犯罪所生之損害等各科處如主文第二、三項所示之刑。另
    被告等行為後，刑法第四十一條業於九十年一月十日修正公布，同年月十二日生
    效，修正後刑法第四十一條第一項前段規定「犯最重本刑為五年以下有期徒刑以
    下之刑之罪，而受六個月以下有期徒刑或拘役之宣告，因身體、教育、職業、家
    庭之關係或其他正當事由，執行顯有困難者，得以一元以上三元以下折算一日，
    易科罰金。」，修正前刑法第四十一條規定「犯最重本刑為三年以下有期徒刑以
    下之刑之罪，而受六個月以下有期徒刑或拘役之宣告，因身體、教育、職業、家
    庭之關係，執行顯有困難者，得以一元以上三元以下折算一日，易科罰金。」，
    比較新舊法結果，以新法較有利於被告等，爰依刑法第二條第一項前段規定，適
    用新法，並均諭知易科罰金之折算標準。
四、被告己○經合法傳喚無正當理由不到庭，茲不待其陳述，逕行判決。
五、據上論斷，應依刑事訴訟法第三百七十一條、第三百六十九條第一項前段、第三
    百六十四條、第二百九十九條第一項前段，刑法第二條第一項、第二十八條、第
    三百零二條第一項、第三百零五條、第五十五條、修正後第四十一條第一項前段
    、罰金罰鍰提高標準條例第一條前段，第二條、判決如主文。
本案經檢察官辛○○到庭執行職務。
中      華      民      國      九十二  年      六      月      十七    日
                                臺灣高等法院臺中分院刑事第三庭
                                      審判長法  官  陳  朱  貴
                                            法  官  廖  柏  基
                                            法  官  劉  連  星
右正本證明與原本無異。
如不服本判決應於收受送達後十日內向本院提出上訴書狀，其未敘述上訴之理由者並
得於提起上訴後十日內向本院補提理由書（均須按他造當事人之人數附繕本）。
                                            書記官  李  妍  嬅
中      華      民      國      九十二  年      六      月      十八    日
附錄法條
中華民國刑法第三百零二條
 (剝奪他人行動自由罪)
私行拘禁或以其他非法方法，剝奪人之行動自由者，處五年以下有期徒刑、拘役或三
百元以下罰金。
因而致人於死者，處無期徒刑或七年以上有期徒刑，致重傷者，處三年以上十年以下
有期徒刑。
第一項之未遂犯罰之。
                                                                        Ａ


司法院資訊處製作；財團法人民間司法改革基金會備份。
